臺灣苗栗地方法院民事判決　　　　　　94年度訴字第45號
原　　　告　圓緣汽車旅館有限公司
　　　　　　　　　　　　巷9號.
法定代理人　乙○○
　　　　　　　　　　　　號
訴訟代理人　李世才律師
複　代理人　林富華律師
被　　　告　丙○○
訴訟代理人　江錫麒律師
複　代理人　甲○○
上列當事人間請求給付違約金事件，本院於民國94年7 月29日言
詞辯論終結，判決如下：
    主  文
原告之訴及假執行之聲請均駁回。
訴訟費用由原告負擔。
    事實及理由
一、本件原告公司係以董事長丙○○為被告，提起本件訴訟，參
    照公司法第108 條第4 項準用第59條規定，應認被告不得同
    時為原告公司之代表人，是以原告公司指定董事乙○○為代
    表人提起本訴，揆諸公司法第108 條2 項規定意旨，應予准
    許，合先敘明。
二、原告起訴主張：
  (一)緣被告為原告公司之董事長，於民國88年間原告公司之汽車
    旅館興建之初，其工程及請領執照等有關事項，均由被告負
    責完成。然被告對於旅館工程之進度卻嚴重落後，有關執照
    之請領亦遲無結果。90年4 月25日召開股東會議時，被告即
    表示：「有關工期延誤落後本人在此向各位股東致歉」等語
    ，同年6 月9 日再次召開股東會，被告與出席董監事及股東
    討論上開工程落後及營利事業登記證尚未取得應如何處理之
    問題時，決議：「1.工程進度嚴重落後實在要不得，現在必
    須要訂定日期採重罰原則來處理解決，否則吃虧是每位股東
    。2.玻璃工程及輕鋼架工程延誤尤為嚴重必須採用重罰處理
    ，且要在本（6）月20 日完成。3.營照部分也比照方式處理
    ，並附切結書於後」等語。上開切結書則載明：「一、經 6
    月9日股東會決議玻璃工程及輕鋼架工程必須於90年6月20日
    完成，否則由許宴嵐先生之股金項下扣回，每逾1 日罰扣NT
    $10 萬元，於此類推。二、建照（按係營利事業登記證之誤
    繕）部分由謝董負責，其餘條件亦比照上項罰責」，並由被
    告簽署於其上。依此被告對於原告公司自負有至遲應於90年
    6 月20日取得營利事業登記證之義務，否則每逾1 日即應給
    付原告100,000 元。茲被告遲至90年7 月23日始取得苗栗縣
    政府核發之營利事業登記證，總計延誤33日，依約被告自應
    給付原告違約金3,300,000 元。爰本於契約之法律關係，請
    求被告如數給付上開金額，及自起訴狀繕本送達翌日起至清
    償日止，按週年利率百分之5 計算之法定遲延利息。
  (二)被告簽署之上開切結書，雖將營利事業登記證誤載為建照，
    惟仍不能改變雙方之真意係針對營利事業登記證而為約定之
    事實。
  (三)被告雖為原告公司之董事長，惟依公司法第108 條第4 項有
    限公司準用無限公司第59條規定之結果，被告於本件訴訟不
    得同時為原告公司之代表人，是參照經濟部75年10月28日商
    47488 號函解釋，原告公司自得由董事乙○○為代表人對被
    告提起本件訴訟。
  (四)並聲明：(1)被告應給付原告3,300,000 元，及自起訴狀繕本
    送達翌日起至清償日止，按週年利率百分之5 計算之利息。
    (2)願供擔保請准宣告假執行。
三、被告則以：
  (一)按債務人就其故意或過失之行為，應負責任，民法第220 條
    第1 項定有明文。查苗栗縣政府核發原告公司營利事業登記
    證之程序，乃該機關之職權，即便其核發之日期稍晚，亦非
    出於被告之故意或過失行為所致；況被告就該申請事件亦僅
    係基於原告公司法定代理人之地位而已。是原告主張對被告
    罰款3,300,000 元，殊屬無理。
  (二)次按因不可歸責於債務人之事由，致未為給付者，債務人不
    負遲延責任，民法第230 條定有明文。給付有確定期限者，
    債務人自期限屆滿時起負遲延責任，其因不可歸責於債務人
    之事由，致未為給付者，債務人雖不負遲延責任，但不可歸
    責於債務人之事由，應由債務人負舉證責任，最高法院21年
    上字第1956號判例參照。本件被告負責辦理原告公司向苗栗
    縣政府申請營利事業登記證事宜，雖於90年6 月9 日出具切
    結書，承諾必須於同年月20日完成，否則每逾1 日罰扣100,
    000 元，苗栗縣政府則遲至同年7 月23日始核發營利事業登
    記證無誤。惟查該遲延係因苗栗縣政府之行政程序所致，非
    可歸責於被告。是依前揭規定，被告自不須負遲延責任，即
    無給付切結書所載金額之義務。
  (三)依據苗栗縣政府建設局工商課提供之「申請營利事業登記所
    需證件」所示，一般行號申請設立登記時，應提出申請書 4
    份、房屋使用執照影本2 份、負責人身分證2 份，如申請人
    為公司者，應加附公司執照、公司章程、股東及董監事會議
    紀錄、股東及董監事名冊，並加蓋公司章及負責人章。本件
    觀諸苗栗縣政府函覆資料，可知原告公司於申請營利事業登
    記時，所提出之資料均與上開規定所需之證件相符。
  (四)查前項房屋使用執照之核發日期為90年7 月6 日（星期五）
    ，被告收受上開房屋使用執照後，旋即於同年月9 日（星期
    一），專人專函向經濟部申請遷址變更登記，將原告公司之
    地址由苗栗縣公館鄉館南村246 號（被告住家），變更至苗
    栗縣公館鄉○○村○○街182 巷9 號（使用執照址），並經
    經濟部於當日核發變更後之公司執照在案，被告於收受上開
    變更新址之公司執照後，毫無任何遲延再於當日持向苗栗縣
    政府建設局工商課申請辦理營利事業設立登記，其後經苗栗
    縣政府依聯合作業中心設立辦法，由建設局工商課、使管課
    、國稅局、工務旅遊局、都計課、地政局等單位組成審查小
    組受理審查，於90年7 月23日核准原告公司營利事業之設立
    登記。顯見上開營利事業登記證未能於90年6 月20日完成，
    乃肇因於原告公司遲至90年7 月6 日方領得使用執照之故，
    而使用執照之取得並非被告應負責之項目，原告自不能將其
    遲延取得使用執照諉責於被告。據此原告主張被告應負遲延
    取得營利事業登記證之違約金責任云云，洵非有據。
  (五)再按約定之違約金額過高者，法院得減至相當之數額，民法
    第252 條定有明文。本件原告公司於90年7 月9 日之登記資
    本額僅1,000,000 元，有卷附變更登記事項表可稽，卻要求
    被告應負每遲延1 日賠償100,000 元之違約金，原告主張被
    告遲延33日，應給付違約金3,300,000 元，該違約金數額竟
    高於原告公司之資本額，原告將因此獲得不當之巨額違約金
    利益，職是，倘本院認被告應給付違約金時，應請依上開規
    定，將違約金酌減至相當之數額。
  (六)並聲明：(1)原告之訴及假執行之聲請均駁回。(2)如受不利之
    判決，願供擔保請准免為假執行。
四、兩造不爭執之事實如下：
  (一)被告為原告公司之董事長。
  (二)原告公司於88年間興建汽車旅館之初，關於工程之進行及請
    領執照等事項，均由被告負責辦理。原告公司於90年6 月 9
    日召開股東會決議：「1.工程進度嚴重落後實在要不得，現
    在必須要訂定日期採重罰原則來處理解決，否則吃虧是每位
    股東。2.玻璃工程及輕鋼架工程延誤尤為嚴重必須採用重罰
    處理，且要在本（6）月20 日完成。3.建照（為營利事業登
    記證之誤繕）部分也比照方式處理，並附切結書於後」。
  (三)上開切結書則載明：「一、經6 月9 日股東會決議玻璃工程
    及輕鋼架工程必須於90年6 月20日完成，否則由許宴嵐先生
    之股金項下扣回，每逾1 日罰扣NT$10 萬元，於此類推。二
    、建照（為營利事業登記證之誤繕）部分由謝董負責，其餘
    條件亦比照上項罰責」，該切結書所載之謝董即指被告，被
    告並簽署於其上，有原告提出之90年6 月9 日股東會會議記
    錄暨附件切結書在卷可稽（見卷第10至13頁）。
  (四)被告於90年7 月9 日提出申請，苗栗縣政府於90年7 月23日
    核發營利事業登記證予原告公司，並有苗栗縣政府營利事業
    登記證在卷可憑（見卷第14頁），並經本院依被告聲請向苗
    栗縣政府調取原告公司申請設立登記之相關資料核明屬實（
    見卷第38至50頁）。
五、兩造之爭點如下：
  (一)被告於90年6 月9 日簽署之切結書第2 項，其性質為懲罰性
    違約金，抑或損害賠償總額之預定？
  (二)倘被告就上開營利事業登記證之遲延取得，無可歸責之事由
    ，是否仍負有給付違約金之義務？
六、茲分述如下：
  (一)被告於90年6 月9 日簽署之切結書第2 項，其性質為懲罰性
    違約金，抑或損害賠償總額之預定？
    (1)原告主張被告於90年6 月9 日簽署之切結書第2 項，其性
      質為懲罰性違約金，被告則抗辯其性質為損害賠償總額之
      預定。
    (2)按違約金，除當事人另有訂定外，視為因不履行而生損害
      之賠償總額。其約定如債務人不於適當時期或不依適當方
      法履行債務時，即須支付違約金者，債權人除得請求履行
      債務外，違約金視為因不於適當時期或不依適當方法履行
      債務所生損害之賠償總額，民法第250 條第2 項定有明文
      。又違約金有賠償性違約金及懲罰性違約金，其效力各自
      不同。前者以違約金作為債務不履行所生損害之賠償總額
      。後者以強制債務之履行為目的，確保債權效力所定之強
      制罰，於債務不履行時，債權人除得請求支付違約金外，
      並得請求履行債務，或不履行之損害賠償。當事人約定之
      違約金究屬何者，應依當事人之意思定之。如無從依當事
      人之意思認定違約金之種類，則依民法第250 條第2 項規
      定，視為賠償性違約金，最高法院86年度台上字第1620號
      判決意旨參照。
    (3)本件原告公司於90年6 月9 日召開之股東會，既決議玻璃
      工程及輕鋼架工程須在同年月20日完成，否則採重罰處理
      ，營利事業登記證部分亦比照辦理，被告並於上開股東會
      會議記錄附件之切結書簽名同意關於營利事業登記證部分
      須於90年6 月20日完成，否則每逾1 日罰扣100,000 元，
      顯係就被告不於適當時期履行債務，亦即不於適當時期取
      得營利事業登記證所為違約金之約定；另參諸該違約金係
      約定按日給付，而非預定一定之總額而為給付，核其性質
      應屬懲罰被告不於一定時期履行之約定，具有制裁之意味
      甚明，為懲罰性違約金。被告抗辯上開切結書第2 項之約
      定屬損害賠償總額之預定性質云云，尚非可採。
  (二)倘被告就上開營利事業登記證之遲延取得，無可歸責之事由
    ，是否仍應負給付違約金之義務？
    (1)原告主張上開切結書第2 項，既屬懲罰性違約金之約定，
      自不以被告有故意或過失為要件，縱被告並無可歸責之事
      由，仍應按切結書約定給付違約金等語。被告則以依據前
      揭最高法院86年度台上字第1620號判決意旨，足認懲罰性
      違約金亦應以債務人有「債務不履行」之情形為前提，本
      件被告就其遲延取得營利事業登記證並無可歸責之事由，
      自毋庸負給付違約金之責置辯。
    (2)按當事人得約定債務人於債務不履行時，應支付違約金，
      民法第250 條第1 項定有明文。是違約金之支付，自應以
      債務人有債務不履行之情形為前提。又違約金依其性質可
      分為制裁性質之違約金與損害賠償性質之違約金，前者為
      對於債務不履行之懲罰，以強制債務之履行為目的，其違
      約金債權之發生，「以有債務不履行為已足」，不以損害
      之發生為必要，最高法院77年度台上字第2555號判決亦足
      資參照。準此，則不論違約金之性質屬制裁性質之違約金
      抑或損害賠償性質之違約金，其請求殆以債務人有債務不
      履行之情形為要件。而給付有確定期限者，債務人自期限
      屆滿時起負遲延責任，其因不可歸責於債務人之事由，致
      未為給付者，債務人不負遲延責任，最高法院21年上字第
      1956號判例可資參照。是以倘債務人對於給付遲延有不可
      歸責之事由，自不須負債務不履行之責任，縱有違約金之
      約定，亦無給付之義務。
    (3)查原告公司於申請營利事業登記證時，須檢附房屋使用執
      照一節，業據本院依職權向苗栗縣政府調取該公司申請營
      利事業設立登記相關卷宗查明屬實；參以原告公司所有之
      使用執照，其核發日期為90年7 月6 日（見卷第50頁），
      是被告自不可能於在此之前之90年6 月20日即取得房屋使
      用執照，並持以申請營利事業登記證。次查被告於收受上
      開房屋使用執照後，旋即於同年月9 日持向苗栗縣政府辦
      理營利事業設立登記，並經苗栗縣政府依法審查後，於90
      年7 月23日核發營利事業登記證在案，為兩造所不爭。從
      而被告未能於90年6 月20日前取得營利事業登記證，並遲
      至90年7 月23日始取得一節，實不可歸責於被告。
    (4)原告雖又主張：房屋使用執照部分亦係被告應負責之項目
      ，被告遲至90年7 月6 日始取得使用執照，因而影響營利
      事業登記證取得之時間，應認被告有可歸責之事由云云（
      見卷第102 頁），惟為被告所否認。經查被告固為原告公
      司之負責人，惟依一般社會經驗，關於工程之興建、使用
      執照之請領，甚或營利事業登記證之申請，均因事涉專業
      ，自難由被告一人獨力完成，殆多委託專業機構辦理之，
      是除有特別約定應由公司負責人完成者外，尚難認負責人
      應就公司所有之興建工程、使用執照及營利事業登記證之
      申請等等一切事項負遲延之責。本件觀諸上開切結書所載
      ，被告既未承諾關於房屋使用執照部分應於90年6 月20日
      完成，亦未承諾負責房屋使用執照之請領事宜，是以房屋
      使用執照之請領縱有延宕情事，亦與被告無涉。原告前揭
      主張，不足為取。
七、綜上所述，被告固簽具切結書，承諾願於90年6 月20日前完
    成營利事業登記證之請領，否則每逾1 日罰扣100,000 元，
    並遲至90年7 月23日始經苗栗縣政府予以核發，惟查該遲延
    既不可歸責於被告，被告即不負債務不履行之責任，亦無給
    付違約金之義務。從而原告主張被告遲延33日始取得營利事
    業登記證，依切結書之約定，應給付原告違約金3,300,000
    元及法定遲延利息云云，洵屬無據，應予駁回。原告之訴既
    經駁回，其假執行之聲請已失所依附，應併予駁回之。
八、本件事證已臻明確，兩造其餘攻擊防禦方法及舉證，核與判
    決結果不生影響，爰不逐一論述，附此敘明。
九、據上論結，本件原告之訴為無理由，依民事訴訟法第78條，
    判決如主文。
中　　華　　民　　國　　94　　年　　8 　　月　　12　　日
                  民事庭法  官  黃佩韻
以上正本係照原本作成。
如不服本判決，應於送達後20日內向本院提出上訴狀。
                        書記官  蔡健忠
中　　華　　民　　國　　94　　年　　8 　　月　　12　　日
